【裁判字號】    97,刑智上易,32
【裁判日期】    980119
【裁判案由】    違反著作權法
【裁判全文】
智慧財產法院刑事判決
                                  97年度刑智上易字第32號
上  訴  人  臺灣板橋地方法院檢察署檢察官
被      告  甲○○
上列上訴人因被告違反著作權法案件，不服臺灣板橋地方法院九
十六年度易字第二四六一號，中華民國九十七年七月十一日第一
審判決（起訴案號：臺灣板橋地方法院檢察署九十五年度偵續一
字第七四號），提起上訴，本院判決如下：
    主  文
上訴駁回。
    理  由
一、公訴意旨略以：被告甲○○明知其所經營翔盈多媒體企業有
    限公司（以下簡稱翔盈公司）所經銷之「金岡伴唱歌庫」，
    含有豪記影視唱片有限公司（以下簡稱豪記公司）享有著作
    財產權之「男人情女人心」、「真心只愛你」等歌曲，竟未
    經同意或授權，基於侵害著作財產權之不確定故意，於民國
    九十二年七月九日卸任翔盈公司負責人之際，將址設臺北縣
    新莊市○○街六五之二號公司所庫存之「金岡伴唱歌庫」，
    全數轉讓予乙○○，而以此移轉所有權之方式散布侵害豪記
    公司著作財產權之盜版重製物，因認被告涉犯著作權法第九
    十一條之一之侵害著作財產權罪嫌云云。
二、公訴人認被告涉犯前開罪嫌，無非係以因翔盈公司之負責人
    於九十二年七月九日由被告變更登記為乙○○之妹邱玉婷，
    而乙○○自承其乃翔盈公司真正經營者，並於檢察官偵訊時
    ，提及其有接收被告留下之「金岡伴唱歌庫」庫存云云為論
    斷之主要依據。惟被告堅決否認上情，辯稱：其係於九十一
    年底至九十二年初間離開翔盈公司，當時公司根本沒有「金
    岡伴唱歌庫」庫存等語。
三、原審以本案被告依檢察官起訴所指犯罪事實係九十二年七月
    九日，而依檢察官所指犯罪適用法條即九十二年七月九日增
    訂公布之著作權法第九十一條之一之侵害著作財產權罪，係
    在同年七月十一日始發生效力，就時間點比較，顯然公訴人
    起訴所指之修正後著作權法在被告行為時尚未生效，又依九
    十三年九月一日修正公布之著作權法第九十一條之一規定，
    雖將原條文有關「意圖營利」、「非意圖營利、五份、新臺
    幣三萬元」要件刪除，並於第二項增設處罰規定及提高刑度
    等，惟因檢察官未比較新舊法，亦未說明何以現行規定刑責
    較重，卻對被告較為有利之理由；另本案被告之犯罪事實無
    法證明，證人乙○○於審理中所為之陳述與偵查中之陳述明
    顯不同，既無證據足認乙○○於原審審理時所證不實，或於
    偵訊時以被告身分所為辯解較為可採，檢察官所指犯罪事實
    ，即屬無據為由，判決被告無罪。
四、公訴人上訴意旨略以：法官不受檢察官法律見解之拘束，本
    應適用適當法律，又縱然九十二年七月九日增訂公布之著作
    權法第九十一條之一之侵害著作財產權罪，係在同年七月十
    一日始生效，時間晚於本案被告犯罪時間，然依九十年十一
    月十二日修正公布之著作權法第九十三條規定，仍有相關處
    罰之明文，並非無法可罰，原審判決被告無罪，顯有未洽；
    另原審以證人於審理中之證詞推翻其於偵查中以被告身分所
    為之辯詞，縱認為無證據證明證人於偵查中以被告身分所為
    之辯解較為可採，然原審亦未說明何以證人於原審以證人身
    分所為之證詞較為可採，原審就證人與被告是否於審判外業
    已先行勾串之客觀上容存有合理懷疑空間之處，毫無所疑，
    逕認「無證據足認乙○○於本院審理時所證不實」，亦顯然
    未就案內必要部分盡調查之能事云云。
五、經查：
  (一)程序方面
  1.按被告以外之人於偵查中向檢察官所為之陳述，除顯有不可
    信之情況者外，得為證據，刑事訴訟法第一百五十九條之一
    第二項定有明文。又刑事審判上之共同被告，係為訴訟經濟
    等原因，由檢察官或自訴人合併或追加起訴，或由法院合併
    審判所形成，其間各別被告及犯罪事實仍獨立存在，故共同
    被告對於其他共同被告之案件而言，為被告以外之第三人，
    本質上屬於證人，為確保被告對證人之詰問權，證人於審判
    中，應依法定程序，到場具結陳述，並接受被告之詰問，其
    陳述始得作為認定被告犯罪事實之判斷依據，此觀司法院釋
    字第五八二、五九二號解釋意旨甚明（最高法院九十五年度
    台上字第二七二四號判決意旨參照）。查被告與證人乙○○
    係臺灣板橋地方法院檢察署九十五年度偵續字第六五號偵查
    程序之共同被告，則證人乙○○於上開偵查程序中所為之陳
    述，乃被告以外之人於審判外之陳述。而證人乙○○於上開
    偵查程序中以共同被告身分所為之陳述：「（問：九十二年
    七月九日是否取得金崗歌庫的庫存？）是，我們是接收甲○
    ○留下來的。」（見臺灣板橋地方法院九十五偵續六五偵查
    卷第二九頁），業經其於原審審理中經以證人地位到庭，並
    依法具結（見原審卷第一六五頁）陳述後，賦予被告對質詰
    問之機會，且其就上開偵查程序中所為之證述另解釋證稱：
    「當時係指伴唱機，而非屬記憶卡之歌庫」（見原審卷第一
    五八頁至第一五九頁）。按證人乙○○於上開偵查程序中乃
    係以共同被告之身分為陳述，其所言不利本案被告部分，性
    質上應係證明他人犯罪情形，然因其在偵查中並非以證人身
    分作證，其陳述內容亦未經具結、復未經本案被告為反對詰
    問，其在偵查中所言部分，依上開司法院大法官會議解釋及
    最高法院判決意旨，自不得做為認定被告犯罪事實之判斷依
    據，換言之，即無證據能力。
  2.復按被告以外之人於審判外之言詞或書面陳述，除法律有規
    定者外，不得作為證據，刑事訴訟法第一百五十九條第一項
    定有明文。依前揭規定之反面解釋，被告以外之人於審判中
    之言詞或書面陳述，得作為證據。而證人乙○○於原審審理
    中到庭證述：「我一開始就是股東，就有參與經營，甲○○
    是在91年底就退出經營……。」、「（問：被告離開翔盈公
    司時，是否有留下金岡伴唱歌庫的庫存？）沒有，之前有某
    家公司請警察到我們公司搜索，但沒有搜到。」等語（見原
    審卷第一五八頁）。查證人乙○○於原審審理中係以證人身
    分到庭作證，並經法院命其具結，同時賦予被告反對詰問權
    ，踐行合法調查程序，是證人乙○○於原審審理中就翔盈公
    司經營權轉讓過程所為之證述，既與翔盈公司之設立及歷次
    變更登記表（見臺灣板橋地方法院九十四年度偵字第一八四
    四七號偵查卷第十九頁至第二三頁）所示之股東資料相符，
    且證人乙○○於原審審理中業以證人身分具結（見原審卷第
    一六五頁）而為陳述，檢察官就其所言亦表示無意見而未聲
    明異議（見原審卷第一六○頁），本院亦認以之作為證據為
    適當，故依上開規定，證人乙○○於原審審理中所為之陳述
    ，自有證據能力。
  3.至本件認定事實所引用之本件卷證所有證據（文書證據），
    檢察官及被告於本院均未主張排除前開書證之證據能力，且
    迄於本院言詞辯論終結前均未表示異議（見本院卷九十八年
    一月五日審判程序筆錄第二頁至第四頁），本院經審酌前開
    書證並非公務員違背法定程序所取得，亦無刑事訴訟法第一
    百五十九條之四顯有不可信之情況，故上揭卷證證據（文書
    證據），均有證據能力。
 (二)實體方面
  1.按行為之處罰，以行為時之法律有明文規定者為限，刑法第
    一條前段定有明文。又同法第二條第一項規定：「行為後法
    律有變更者，適用行為時之法律。但行為後之法律有利於行
    為人者，適用最有利於行為人之法律。」。復按犯罪事實應
    依證據認定之，無證據不得認定犯罪事實，刑事訴訟法第一
    百五十四條第二項亦有明文。而不能證明被告犯罪者，應諭
    知無罪之判決，則為同法第三百零一條第一項所明定。次按
    ，認定犯罪事實須憑證據，為刑事訴訟法所明定，故被告犯
    罪嫌疑，經審理事實之法院，已盡其調查職責，仍不能發現
    確實之證據足資證明時，自應依法為無罪判決。又認定犯罪
    事實所憑之證據，雖不以直接證據為限，間接證據亦包括在
    內，然而無論直接證據或間接證據，其為訴訟上之證明，須
    於通常一般人均不致有所懷疑，而得確信其為真實之程度者
    ，始得據為有罪之認定，倘其證明尚未達到此一程度，而有
    合理之懷疑存在時，即難遽採為不利被告之認定，此有最高
    法院七十六年台上字第四九八六號判例意旨足資參照。且事
    實之認定，應憑證據，如未能發現相當證據，或證據不足以
    證明，自不能以推測或擬制之方法，以為裁判基礎（最高法
    院二十年度上字第八九三號、四十年度台上字第八六號判例
    意旨參照）。至告訴人之告訴，係以使被告受刑事訴追為目
    的，是其陳述是否與事實相符，仍應調查其他證據以資審認
    （最高法院五十二年度台上字第一三○○號判例意旨參照）
    。
  2.另按著作權法第九十一條之一之侵害著作財產權罪規定，係
    於九十二年七月九日增訂公布，依增訂後著作權法第九十一
    條之一規定：「意圖營利而以移轉所有權之方法散布著作原
    件或其重製物而侵害他人之著作財產權者，處三年以下有期
    徒刑、拘役，或科或併科新臺幣七十五萬元以下罰金（第一
    項）。非意圖營利而以移轉所有權之方法散布著作原件或其
    重製物，或意圖散布而公開陳列或持有而侵害他人之著作財
    產權者，散布份數超過五份，或其侵害總額按查獲時獲得合
    法著作重製物市價計算，超過新臺幣三萬元者，處二年以下
    有期徒刑、拘役，或科或併科新臺幣五十萬元以下罰金（第
    二項）。犯第一項之罪，其重製物為光碟者，處三年以下有
    期徒刑、拘役，或併科新臺幣一百五十萬元以下罰金（第三
    項）。犯前項之罪，經供出其物品來源，因而破獲者，得減
    輕其刑（第四項）。」。另依中央法規標準法第十三條規定
    ：「法規明定自公布或發布日施行者，自公布或發布之日起
    算至第三日起發生效力。」，而著作權法第一百十七條則規
    定上開著作權法第九十一條之一自公布日施行，是著作權法
    第九十一條之一規定，應自九十二年七月十一日發生效力。
  3.本案爭點，最重要者，乃檢察官起訴被告系爭犯行之時間，
    究係依九十二年七月九日修正後著作權法，抑或依修正前之
    著作權法？倘依修正前之著作權法，則被告之行為是否構成
    犯罪？又被告是否「明知」系爭歌庫裡有盜版歌曲？茲析述
    如下：
  (1)依檢察官起訴事實，被告係在九十二年七月九日卸任翔盈公
    司負責人之際，將址設台北縣新莊市○○街六十五之二號公
    司庫存之「金岡伴唱歌庫」全數讓予乙○○，而以此移轉所
    有權之方式散布侵害豪記公司著作財產權之盜版重製物，因
    認被告涉犯著作權法第九十一條之一之侵害著作財產權罪嫌
    云云。依檢察官所指被告涉嫌上開犯罪時間，恰為著作權法
    第九十一條之一侵害著作財產權罪規定增訂公布同一日，惟
    其生效日則在九十二年七月十一日發生效力，是本案檢察官
    所指被告犯罪時，斯時有效施行之著作權法，應為修正前之
    九十年十一月十二日著作權法，本案自應適用九十年十一月
    十二日修正之著作權法以為論斷之依據，合先敘明。而依九
    十年十一月十二日修正之著作權法第九十三條規定：「有下
    列情形之一者，處二年以下有期徒刑，得併科新臺幣十萬元
    以下罰金：一、侵害第十五條至第十七條規定之著作人格權
    者。二、違反第七十條規定者。三、以第八十七條各款方法
    之一侵害他人之著作權者」，再依當時著作權法第八十七條
    規定：「有下列情形之一者，除本法另有規定外，視為侵害
    著作權或製版權：一、..... 。二、明知為侵害著作權或製
    版權之物而散布或意圖散布而陳列或持有或意圖營利而交付
    者。....」，九十年十一月十二日修正之著作權法第九十三
    條第二款所指之侵害著作權之物，包含非法重製物，即盜版
    品。至九十二年七月九日修正公布之著作權法第九十一條之
    一規定：「意圖營利而以移轉所有權之方法散布著作原件或
    其重製物而侵害他人之著作財產權者，......。非意圖營利
    而以移轉所有權之方法散布著作原件或其重製物，或意圖散
    布而公開陳列或持有而侵害他人之著作財產權者，散布份數
    超過五份，或其侵害總額按查獲時獲得合法著作重製物市價
    計算，超過新臺幣三萬元者，......。犯第一項之罪，其重
    製物為光碟者，....。」，上開規定中所指之重製物，解釋
    上亦應包含「合法」及「非法」重製物在內，蓋此一規定係
    配合同法第八十七條第二款修正而增列，即八十七條第二款
    中「侵害著作權之物」部分移到九十一條之一，原條款則成
    為明知為「侵害製版權之物」，是以，不論九十二年七月九
    日修正前後之著作權法，就非法重製物之散布行為均設有處
    罰規定，合先敘明。
  (2)經查，本案並非於翔盈公司內查獲歌庫，而係在案外人江進
    財所經營設址於台北縣三重市○○路○段六一巷四二號二樓
    「思情海茶藝KTV 」內查獲供客人點唱之金嗓牌電腦伴唱機
    ，至上開伴唱機則係江進財另向案外人葉東茂所承租，葉東
    茂則係向翔盈公司購買，警察機關依此追查之後，始得知該
    伴唱機之歌庫係由翔盈公司販售，經比對翔盈公司登記資料
    ，認為翔盈公司負責人為被告，因此對被告提起公訴。被告
    固不否認曾為翔盈公司負責人，該公司亦曾向金岡公司購入
    伴唱歌庫之後銷售，惟辯稱，其於九十二年中將公司讓予乙
    ○○，當時公司內已無剩餘伴唱歌庫，且其購入伴唱歌庫時
    ，因金岡公司已表明歌庫內所有歌曲均取得合法授權，因此
    其並未檢查歌庫內約七千首歌是否每一首歌均獲得授權，亦
    未自行使用該歌庫，僅係單純進貨後銷售，因此不知歌庫內
    有所謂侵害他人著作財產權之歌曲等語。查系爭扣案之歌庫
    確係源自被告原所經營之翔盈公司，此部分事實為被告所不
    否認，而系爭歌庫中確實存有系爭未獲授權之「男人情女人
    心」、「真心只愛你」等歌曲，此部份事實亦為被告所不爭
    執，上開事實均堪認定。而依證人乙○○於原審所稱，被告
    係在九十一年底就退出經營，且被告離開翔盈公司時，並沒
    有留下金岡伴唱歌庫的庫存，之前曾有某家公司請警察至翔
    盈公司搜索並未搜到（見原審卷第一五八頁），另稱其於偵
    查中就被告於離開公司時是否有留下歌庫之肯定答案，其真
    意乃「當時係指伴唱機，而非屬記憶卡之歌庫」等語（見原
    審卷第一五八頁至第一五九頁），足見被告離開翔盈公司之
    時間應在九十一年底以前，且離開翔盈公司時並未留下任何
    金岡歌庫。公訴人指證人乙○○於偵查中曾指稱確曾自被告
    受讓金岡伴唱歌庫云云，然乙○○於偵查中係以同案被告之
    身分為說明，並非以證人之身分為陳述，且偵查中亦未賦予
    被告詰問證人之機會，是乙○○於偵查中所為陳述，自不得
    採為本件被告犯罪之主要證據，此部分之理由已詳述於前揭
    程序部分，茲不再贅。如前所述，系爭金岡伴唱歌庫係自第
    三人處查獲，始循線查獲被告，然因被告於離開翔盈公司時
    是否確有移轉金岡伴唱歌庫予乙○○，已無法證明，則被告
    就系爭查獲之金岡伴唱歌庫中所存在之系爭歌曲，是否應負
    散布罪責，即有疑義。
  (3)按九十二年七月九日修正公布之著作權法第九十一條之一規
    定：「『意圖營利』而以移轉所有權之方法散布著作原件或
    其重製物而侵害他人之著作財產權者，......。『非意圖營
    利』而以移轉所有權之方法散布著作原件或其重製物，或意
    圖散布而公開陳列或持有而侵害他人之著作財產權者，散布
    份數超過五份，或其侵害總額按查獲時獲得合法著作重製物
    市價計算，超過新臺幣三萬元者，......。犯第一項之罪，
    其重製物為光碟者，....。」，而九十年十一月十二日修正
    之著作權法第九十三條規定：「有下列情形之一者，處二年
    以下有期徒刑，得併科新臺幣十萬元以下罰金：一、侵害第
    十五條至第十七條規定之著作人格權者。二、違反第七十條
    規定者。三、以第八十七條各款方法之一侵害他人之著作權
    者」，再依當時著作權法第八十七條規定：「有下列情形之
    一者，除本法另有規定外，視為侵害著作權或製版權：一、
    ..... 。二、『明知』為侵害著作權或製版權之物而散布或
    意圖散布而陳列或持有或意圖營利而交付者。....」，由上
    開規定可知，不論係九十二年七月九日修正公布之著作權法
    抑或九十年十一月十二日之著作權法，有關犯罪行為人主觀
    構成要件均必須符合「明知」或「故意」，始得以該罪相繩
    。本案公訴人認被告涉犯著作權法之主要論據，即證人乙○
    ○前後不一之證詞，除此之外，即無其他證據證明被告犯行
    。查被告係從事伴唱機硬體買賣業務，其向金岡公司購買系
    爭金岡伴唱歌庫存有歌曲七千餘首，而依翔盈公司與金岡公
    司所簽訂之代理經銷合約書第伍條第(1)項記載「甲方（即金
    岡公司）保證乙方（即翔盈公司）所代理之本產品權源合法
    及版權無期限之限制；若有任何買受人因使用本產品而遭受
    訟擾或有無辜受損情形時，概與乙方無涉，甲方應負責處理
    並負一切法律責任及損害賠償。」（參臺灣板橋地方法院檢
    察署九十四年他字第一○一五號卷第一九頁），是依據上開
    合約書約定，有關伴唱歌庫內之歌曲相關著作權問題，係由
    出賣人即金岡公司負責，翔盈公司僅係購買硬體搭配伴唱機
    出售，若謂被告對於系爭伴唱歌庫內之歌曲應明知或可得而
    知存有侵害他人著作財產權之歌曲，無異係要求被告對於合
    約書中約定之條款應抱持不信任之態度，進而質疑系爭歌庫
    出賣人之誠信？而以系爭歌庫所留存之歌曲動輒數千首之數
    量以觀，被告於購買系爭歌庫後，是否仍應對於出賣人已保
    證無權利瑕疵之歌曲逐首自行查證是否業已獲得授權，始足
    以免責？以單純購買硬體之消費者而言，此舉無異係要求消
    費者證明他人所製作之硬體無權利瑕疵，其不合理處至明。
    以本案被告而言，其從事系爭伴唱歌庫經銷業務多年，固然
    可認為其對於所銷售之歌庫權利內容應知之甚詳，然有關侵
    權行為主觀犯意之認定，得否僅以被告係從事系爭業務多年
    為由，即當然認為其主觀上確有侵害他人著作權之犯意，非
    無可議之處。況以本案告訴人所告訴之歌曲數量以觀，占系
    爭歌庫比例極低，就舉證責任分配而言，公訴人證明被告就
    系爭少數歌曲明知係侵害他人權利，自較被告證明其所經銷
    之系爭歌庫內所有歌曲均為合法取得授權為容易，公訴人於
    證明被告主觀犯意存否時，自應提出其他積極證據以資證明
    ，實難僅以被告從事系爭業務多年為由，做為被告主觀犯意
    存在之證明。蓋以系爭歌庫所留存之歌曲數量而言，被告實
    難查證究竟何首歌曲已經獲得授權，何首歌曲並未取得授權
    ，公訴人僅以告訴人所主張之系爭數首歌曲確實未獲得授權
    為由，即主張被告自始明知系爭數首歌曲未獲得授權而犯罪
    ，自有未洽。是縱然認為本案被告於離開翔盈公司時確曾交
    付系爭歌庫予乙○○，亦難以此即認為被告明知其所留存之
    系爭歌庫中有本案系爭數首歌曲未獲得授權而侵害告訴人之
    著作財產權。此外，復查無其他積極證據證明本案被告有故
    意犯公訴人所指本案罪行，既無法證明被告犯罪，自應為被
    告無罪之諭知。
六、原審諭知被告無罪之判決，雖無違誤。惟原審認本案被告犯
    罪時間係在九十二年七月九日，而九十二年七月九日修正公
    布之著作權法第九十一條之一規定係在同年七月十一日始生
    效力，自不適用於本案被告，無法以該條規定相繩云云，忽
    略在九十二年七月九日修正公布前，於九十年十一月十二日
    修正公布之著作權法第九十三條第三款、第八十七條第二款
    就被告被訴行為設有處罰規定，顯有未洽。蓋法院就檢察官
    起訴之犯罪事實，自有適用適法條文之義務，本不受檢察官
    法律見解之拘束，是縱然檢察官引用法條不當，法院仍應依
    職權援引適切法條以為裁判。本案原審僅論究九十二年七月
    九日著作權法規定之適用問題，卻未一併審究本案被告經起
    訴之行為是否有九十年十一月十二日修正公布之著作權法第
    九十三條第三款、第八十七條第二款規定適用問題，自屬疏
    漏。公訴人依前述理由提起本件上訴，指摘原審判決不當，
    雖其中原審判決未說明被告行為是否符合九十年十一月十二
    日修正公布之著作權法第九十三條第三款、第八十七條第二
    款規定確有不當，然上開疏漏部分對於本案判決結果尚無歧
    異之影響，公訴人之指摘，應無理由。況公訴人既無法證明
    被告主觀上「明知」系爭「金岡伴唱歌庫」中有「男人情女
    人心」、「真心只愛你」等極少數歌曲為侵害告訴人著作權
    或製版權之物而散布或意圖散布而陳列或持有或意圖營利而
    交付，自不能僅以被告有移轉歌庫所有權之行為，即認為被
    告明知係侵害著作權之物而散布，本案公訴人不能證明被告
    確有符合法定構成要件之犯罪行為，已如前述，公訴人猶執
    上開理由指稱被告有違反著作權法之罪嫌云云，指摘原判決
    不當，自無理由，應予駁回。
據上論斷，應依刑事訴訟法第三百六十八條，判決如主文。
本案經檢察官鍾鳳玲到庭執行職務。
中    華    民    國    98    年    1    月    19     日
                  智慧財產法院第一庭
                              審判長法  官  李得灶
                                    法  官  林欣蓉
                                    法  官  汪漢卿
以上正本係照原本作成。
不得上訴。
中    華    民    國    98    年    1     月    19    日
                                    書記官  蕭筆花


司法院資訊處製作；財團法人民間司法改革基金會備份。
